【裁判字號】    99,簡上,34
【裁判日期】    991027
【裁判案由】    侵占
【裁判全文】
臺灣雲林地方法院刑事判決             99年度簡上字第34號
上  訴  人
即  被  告  甲○○
上列上訴人即被告因業務侵占案件，不服本院北港簡易庭中華民
國99年4 月28日99年度港簡字第49號第一審簡易判決（聲請簡易
判決處刑案號：臺灣雲林地方法院檢察署99年度偵字第997 號）
提起上訴，本院管轄之第二審合議庭判決如下：
    主  文
上訴駁回。
    事  實
一、甲○○受僱於合洋營造股份有限公司（下稱合洋公司），擔
    任工地主任職務，因合洋公司於民國97年12月25日承攬雲林
    縣政府北港媽祖廟暨五路財神廟觀光聯絡道路工程，嗣上開
    工程於98年2 月16日開工時，由甲○○負責現場工務事宜，
    為從事業務之人。而合洋公司承攬上開工程，工程內容包括
    施作水溝，並將原有鐵製水溝蓋替換成鍍鋅蓋板的水溝蓋，
    甲○○明知上開拆除後鐵製水溝蓋25個鑄有「北港公物」之
    字樣，負有保管持有上開鐵製水溝蓋25個，不得擅自將上開
    鐵製水溝蓋25個搬離上開工地及轉賣他人。詎甲○○竟基於
    意圖為自己不法所有之侵占犯意，於98年10月31日上開工程
    完工時，利用其施作工程所持有上開鐵製水溝蓋25個之機會
    ，以變易持有為所有之意思，欲變賣上開鐵製水溝蓋25個，
    而未將上開鐵製水溝蓋25個留在上開工程工地內，先載至合
    洋公司倉庫堆放，將上開鐵製水溝蓋25個全數侵占入己，嗣
    於99年1 月21日駕駛車牌號碼HV-5752 號自小貨車載運上開
    鐵製水溝蓋25個共500 公斤（每個重20公斤；25×20≡500
    ），至不知情林秀貞位於臺中縣烏日鄉○○村○○路57之1
    號之盈泉資源回收場，以每公斤10.5元合計新臺幣（下同）
    5,250 元（500 ×10.5＝5,250 ）之價格，予以變賣。
二、案經臺中縣警察局烏日分局報請臺灣雲林地方法院檢察署檢
    察官偵查起訴。
    理 由
一、證據能力部分：
    按被告以外之人於審判外之陳述，雖不符前4 條之規定，而
    經當事人於審判程序同意作為證據，法院審酌該言詞陳述或
    書面陳述作成時之情況，認為適當者，亦得為證據，刑事訴
    訟法第159 條之5 第1 項定有明文。其立法意旨在於傳聞證
    據未經當事人之反對詰問予以核實，原則上先予排除。惟若
    當事人已放棄反對詰問權，於審判程序中表明同意該等傳聞
    證據可作為證據，基於尊重當事人對傳聞證據之處分權，及
    證據資料愈豐富，愈有助於真實發見之理念，且強化言詞辯
    論主義，使訴訟程序得以順暢進行，上開傳聞證據亦均具有
    證據能力。經查，檢察官及被告就本院所引用下列被告以外
    之人於審判外之書面、言詞陳述，均同意作為證據，且本院
    審酌此等證據資料作成時之情況，均無不法之情事，且與待
    證事實具有關聯性，認為適宜作為本案之證據，故均有證據
    能力。
二、認定犯罪事實所憑之證據及理由：
    訊據被告固坦承於上開時、地，因合洋公司承攬雲林縣政府
    北港媽祖廟暨五路財神廟觀光聯絡道路工程，擔任工地主任
    ，負責現場工務事宜，並於上開工程完工後，將上開鐵製水
    溝蓋25個搬離至合洋公司倉庫堆放，嗣再賣與盈泉資源回收
    場之事實，然矢口否認有何業務侵占之犯行，辯稱：因合約
    內容並未規定拆除後上開鐵製水溝蓋25個，應如何處理，因
    此，上開鐵製水溝蓋25個是廢棄物，我於上開工程完工時清
    理現場後，先搬至合洋公司倉庫堆放後，並加以變賣，主觀
    上無侵占之意云云。惟查：
(一)、合洋公司於97年12月25日承攬雲林縣政府北港媽祖廟暨五路
    財神廟觀光聯絡道路工程，工程內容包括施作水溝，並將原
    有鐵製水溝蓋替換成鍍鋅蓋板的水溝蓋，上開工程開工日期
    係98年2 月16日，完工日期為98年10月31日；被告受僱於合
    洋公司，擔任上開工程工地主任，負責現場工務事宜，負有
    保管持有上開鐵製水溝蓋，於98年10月31上開工程完工時，
    未將上開鐵製水溝蓋25個留在上開工程工地內，欲變賣上開
    鐵製水溝蓋25個，先載至合洋公司倉庫堆放，嗣於99年1 月
    21日駕駛車牌號碼HV-5752 號自小貨車載運上開鐵製水溝蓋
    25個，至盈泉資源回收場予以變賣，為被告所不否認（見警
    卷第2 頁至第3 頁；本院卷第19頁至第20頁背面），並經證
    人即雲林縣北港鎮公所建設課技士吳志偉、盈泉資源回收場
    負責人林秀貞及雲林縣政府工務處運輸管理科科長邱欽賢分
    別於警詢及偵查中證述明確（見警卷第5 頁至第7 頁、第9
    頁至第10頁；偵卷第5 頁至第6 頁），復有契約書節本影本
    、照片4 幀、車籍查詢—基本資料詳細畫面、雲林縣政府北
    港媽祖廟—五路財神廟觀光聯絡道路工程二月份監造報表（
    2 月16日～2 月22日）封面、契約節本及雲林縣政府99年7
    月12日府工運字第0990086829號函等在卷可稽（見警卷第21
    頁至第26頁、第28頁；偵卷第8 頁至第11頁；本院卷第32頁
    ）；上開鐵製水溝蓋25個，每個重20公斤，共500 公斤（25
    ×20≡500 ），被告係以每公斤10.5元合計5,250 元（500
    ×10.5＝5,250 ）變賣與盈泉資源回收場，有贓物認領保管
    單1 紙及舊貨（資源回收）業（公司）買入登記表在卷可參
    （見警卷第19頁至第20頁），上開事實，均堪以認定。
(二)、被告固以前詞置辯，然查：
１、關於上開北港鎮公所鐵製水溝蓋25個是否為廢棄物？查證人
    邱欽賢於99年3 月5 日偵查中證稱：「（合洋營造在98年2
    月16日到98年10月31日有無承包北辰國小週邊道路的工程？
    ）合洋營造在98年2 月16日到98年10月底承包北港媽祖廟五
    路財神廟觀光聯絡道路工程。（此工程有無包括北辰國小週
    邊道路？）上述工程的範圍有包括北辰國小周圍的人行道。
    〈提出圖表1 份〉（工作內容為何？是否需要把水溝蓋挖起
    來？）北辰國小周圍本來是沒有人行道，上述工程既然是要
    做出新的人行道，他的高度就會比原來的路面高，會牽涉到
    排水問題，原來路面的水溝蓋就要被取代，依契約內容合洋
    營造要施作水溝及鍍鋅蓋板的水溝蓋，原來的水溝蓋應該要
    繳回所有權的機關。（誰負責監督原來的水溝蓋有無繳回？
    ）監造單位為鼎昕景觀公司要監督，因為依合約鼎昕公司代
    表業主雲林縣政府。（契約書哪裡可看出合洋要做鍍鋅蓋版
    的水溝蓋？）契約書正本所附詳細價目第2 頁第41項熱浸鍍
    鋅格柵版及安裝〈溝寬50cm型〉。」等語（見偵卷第5 頁至
    第6 頁）；證人吳志偉於99年2 月6 日警詢中證稱：「（你
    們北港鎮公所如承包之道路工程時的水溝蓋如何處理？）道
    路如果有動到水溝蓋該水溝蓋均要回收再利用不可以販賣。
    」（見警卷第6 頁），觀諸證人邱欽賢、吳志偉上開證述，
    互核大致相符，亦核與雲林縣政府99年7 月12日府工運字第
    0990086829號函載明：「(三)查原有水溝蓋印有「北港公物」
    故屬北港鎮公所所有，有關本府辦理該工程時未與北港鎮公
    所約定水溝蓋應如何處理，惟本工程施作範圍屬北港鎮公所
    轄管區域，工程完工後原有水溝蓋部分之權管單位仍屬該公
    所；另依一般工程慣例廠商（乙方）施工中若發現原有之公
    共財產，應通知機關（甲方）並經同意後方可處置。」相符
    （見本院卷第25頁）。參以一般之公物若業已報廢，應會循
    行政程序為之，乃眾所皆知之事，倘上開鐵製水溝蓋25個係
    廢棄之物，何以證人林秀貞於收受被告所變賣之上開鐵製水
    溝蓋25個後，因發現上面鑄有「北港公物」之字樣，而報警
    處理，因而查獲被告，業經證人林秀貞於警詢中證述明確（
    見警卷第9 頁），以及證人吳志偉當無任意簽署贓物認領保
    管單（見本院卷第19頁），據以領回之理。佐以被告於警詢
    中自承：「（你所載去販賣之水溝蓋是否堪用？有無毀損？
    有無價值？）堪用沒有損壞，但該水溝蓋是舊型的。只有回
    收的價值。」（見警卷第3 頁），被告亦認上開鐵製水溝蓋
    25個仍屬有價值之物，足徵證人邱欽賢、吳志偉上開證述，
    上開鐵製水溝蓋25個應屬公物，須要回收，並非廢棄之物，
    要與事實相符，堪以採認。則被告所辯：上開鐵製水溝蓋25
    個是廢棄物云云，自無足取。
２、關於被告是否基於不法所有意圖，因此而將持有之上開水溝
    蓋25個易持有為所有？查上開北港鎮公所鐵製水溝蓋25個，
    並非廢棄之物，須經雲林縣政府同意始可處理，已如前述。
    參以卷內照片所示（見警卷第25頁至第26頁），上開拆除後
    鐵製水溝蓋25個應可清楚看見該水溝蓋鑄有「北港公物」之
    字樣，則被告於看見該等字樣時，依常理判斷，應屬公物，
    有其一定報廢程序，且於市場上尚具相當之經濟價值，一般
    人均可認知該等物品非廢棄之物，亦如前述，即非被告可擅
    憑己意而為處分，被告教育程度為五專畢業，且身為合洋公
    司之工地主任，從事工程承攬業，對此當之甚詳。且被告於
    警詢中自承：「（契約內容是否有載明該路段道路工程所回
    收之水溝蓋，歸你公司所有，並得由你公司回收處理？）合
    約內並無載明水溝蓋歸我屬公司所有。」（見警卷第3 頁）
    ，值此情形，被告業已明知該上開鐵製水溝蓋25個非其公司
    所有。而被告為了變賣上開鐵製水溝蓋25個，於上開工程完
    工時，在未經雲林縣政府同意情形下，未將上開鐵製水溝蓋
    25個留在上開工程工地內，而載至合洋公司倉庫堆放，業經
    被告於警詢中自承：「（因我所屬之「合洋營造公司」承包
    雲林縣政府之道路工程，回收道路上之水溝蓋，所以才載去
    販賣。（是否有得到雲林縣政府工務處運輸管理科之同意而
    販賣？）沒有。」；本院自承：「（你在移走北港鎮公所鐵
    製水溝蓋25個有問業主嗎？）沒有。」等語（見警卷第2頁
    至第3 頁；本院卷第19頁背面），斯時被告欲變賣上開鐵製
    水溝蓋25個，在未經雲林縣政府同意情形下，而將上開鐵製
    水溝蓋25個搬離上開工地，主觀上確有為自己不法所有之意
    圖，而予以侵占入己至明。參諸被告於偵查中亦自承：「（
    你賣水溝蓋涉嫌業務侵占罪，是否認罪，由檢察官向法院聲
    請簡易判決？）我認罪。」等語（見偵卷第26頁），被告於
    偵查中業已自白犯罪，益見被告有將上開鐵製水溝蓋25個侵
    占入己之不法所有意圖甚明。則被告上開所辯：因合約內容
    並未規定拆除後上開鐵製水溝蓋25個，應如何處理，所以，
    我於上開工程完工時清理現場後，將上開鐵製水溝蓋25個，
    搬至合洋公司倉庫堆放後，並加以變賣，主觀上無侵占之意
    云云，無非意圖為自己行為合理化而任意抗辯，自無可採。
(三)、綜上所述，被告前開所辯，顯係卸責之詞，不足採信。本案
    事證明確，被告業務侵占犯行，堪以認定，應依法論科。
三、論罪科刑：
(一)、查被告受僱於合洋公司，擔任上開工程工地主任，負責現場
    工務事宜，為從事業務之人，而其所持有上開鐵製水溝蓋25
    個，為其業務上所持有之物，被告將上開鐵製水溝蓋25個易
    持有為所有之意思，予以侵占入己後再轉售之行為，核被告
    所為，係犯刑法第336 條第2 項業務侵占罪。
(二)、原審以被告罪證明確，因而依刑事訴訟法第449 條第1 項前
    段、第450 條第1 項、第454 條第2 項、刑法第336 條第2
    項、第41條第1 項前段、第74條第1 項第1 款、第2 項第4
    款、刑法施行法第1 條之1 第1 項、第2 項前段規定，並審
    酌被告無前科紀錄，素行尚佳，有臺灣高等法院被告前案紀
    錄表在卷可按，復酌量其犯罪動機、目的、手段、犯後態度
    ，與被害人北港鎮公所已經取回遭侵占之水溝蓋等情狀，爰
    量處有期徒刑6 月，並諭知以新臺幣1,000 元折算1 日為易
    科罰金之折算標準。又被告因一時失慮誤罹刑章，經此罪刑
    之宣告後，應知警惕，信無再犯之虞，認其所受宣告之刑以
    暫不執行為適當，爰併諭知緩刑2 年，並向公庫支付新臺幣
    3 萬元，其認事用法均無違誤，量刑亦屬妥適。職是，被告
    上訴意旨否認犯罪，指摘原判決認定事實有誤、請求改判云
    云，為無理由，應予駁回。按凡在判決前已經受有期徒刑以
    上刑之宣告確定者，即不合於緩刑條件（最高法院54年臺非
    字第148 號判例、95年臺非字第228 號、95年臺非字第301
    號、96年臺非字第82號判決意旨參照）。準此，刑法第74條
    第1 款所謂未曾受有期徒刑以上刑之宣告者，是指「未曾受
    有期徒刑以上刑之宣告確定」。查被告固因違反政府採購法
    案件，經臺灣彰化地方法院於99年9 月30日以98年度訴字第
    1810號判決判處被告有期徒刑8 月，惟該案之檢察官已提起
    上訴，上開判決尚未確定，有臺灣高等法院被告前案紀錄表
    及本院公務電話查詢紀錄表等件在卷可憑，依上開說明，本
    件於本院判決時，被告確未曾受有期徒刑以上刑之宣告確定
    ，即合於刑法第74條宣告緩刑要件之規定，原審所諭知緩刑
    之判決，即屬有據，附此敘明。
據上論結，應依刑事訴訟法第455 條之1 第1 項、第3 項、第36
4 條、第373 條、第368 條，判決如主文。
本案經檢察官陳宜君到庭執行職務。
中    華    民    國    99    年    10    月    27    日
                  刑事第二庭  審判長法  官  陳定國
                                    法  官  周欣怡
                                    法  官  文昌
以上正本證明與原本無異。
本件判決不得上訴。
                                    書記官  張簡純靜
中    華    民    國    99    年    10    月    27    日
附錄本件論罪科刑法條全文：
中華民國刑法第336 條：（公務公益侵占罪、業務侵占罪）
對於公務上或因公益所持有之物，犯前條第1 項之罪者，處1 年
以上7 年以下有期徒刑，得併科5 千元以下罰金。
對於業務上所持有之物，犯前條第1 項之罪者，處6 月以上5 年
以下有期徒刑，得併科3 千元以下罰金。
前二項之未遂犯罰之。

司法院資訊處製作；財團法人民間司法改革基金會備份。
